臺灣臺中地方法院民事判決　95年度訴字第3354號
原　　　告　辰○○
　　　　　　子○○
　　　　　　己○○
　　　　　　丁○○
　　　　　　丙○○
兼上5原告共同訴訟代理人
　　　　　　辛○○
被　　　告　甲○○
　　　　　　巳○○
　　　　　　乙○○
　　　　　　卯　○
　　　　　　丑○○
　　　　　　癸○○即陳宏維）.
上1被告訴訟代理人
　　　　　　庚○○
被　　　告　壬○○
　　　　　　戊○○
上當事人間請求損害賠償事件，本院於96年7月26日言詞辯論終
結，判決如下：
    主    文
被告甲○○、巳○○、乙○○應連帶給付：(一)原告辰○○新台幣
壹佰參拾貳萬伍仟元、(二)原告子○○新台幣捌拾捌萬參仟參佰參
拾參元、(三)原告己○○新台幣捌拾捌萬參仟參佰參拾參元、(四)原
告丁○○新台幣陸拾陸萬貳仟伍佰元、(五)原告丙○○新台幣陸拾
陸萬貳仟伍佰元、(六)原告辛○○新台幣捌拾捌萬參仟參佰參拾參
元；並均自民國八十九年四月二十一日起至清償日止，按年利率
百分之五計算之利息。
原告其餘之訴駁回。
訴訟費用新台幣伍萬參仟肆佰柒拾元由被告甲○○、巳○○、乙○○連帶負擔。
本判決原告辰○○勝訴部分，於原告辰○○以新台幣肆拾貳萬元
為被告甲○○、巳○○、乙○○供擔保後，得假執行，但被告甲○○、巳○○、乙○○以新台幣壹佰參拾貳萬伍仟元為原告辰○○供擔保後，得免為假執行；原告子○○勝訴部分，於原告子○○以新台幣參拾萬元為被告甲○○、巳○○、乙○○供擔保後，
得假執行，但被告甲○○、巳○○、乙○○以新台幣捌拾捌萬參
仟參佰參拾參元為原告子○○供擔保後，得免為假執行；原告己○○勝訴部分，於原告己○○以新台幣參拾萬元為被告甲○○、
巳○○、乙○○供擔保後，得假執行，但被告甲○○、巳○○、
乙○○以新台幣捌拾捌萬參仟參佰參拾參元為原告己○○供擔保
後，得免為假執行；原告丁○○勝訴部分，於原告丁○○以新台
幣貳拾貳萬元為被告甲○○、巳○○、乙○○供擔保後，得假執
行，但被告甲○○、巳○○、乙○○以新台幣陸拾陸萬貳仟伍佰
元為原告丁○○供擔保後，得免為假執行；原告丙○○勝訴部分
，於原告丙○○以新台幣貳拾貳萬元為被告甲○○、巳○○、乙○○供擔保後，得假執行，但被告甲○○、巳○○、乙○○以新
台幣陸拾陸萬貳仟伍佰元為原告丙○○供擔保後，得免為假執行
；原告辛○○勝訴部分，於原告辛○○以新台幣參拾萬元為被告
甲○○、巳○○、乙○○供擔保後，得假執行，但被告甲○○、
巳○○、乙○○以新台幣捌拾捌萬參仟參佰參拾參元為原告辛○○供擔保後，得免為假執行。
原告其餘假執行之聲請駁回。
    事實及理由
壹、兩造之聲明：
  一、原告：(一)被告應連帶賠償原告辰○○新台幣（下同）1,32
      5,000元，及自民國（下同）89年4月21日起至清償日止，
      按年利率5%計算之利息。(二)被告應連帶賠償原告子○○88
      3,333元，及自89年4月21日起至清償日止，按年利率5%計
      算之利息。(三)被告應連帶賠償原告己○○883,333元，及
      自89年4月21日起至清償日止，按年利率5%計算之利息。
      (四)被告應連帶賠償原告丁○○662,500元，及自89年4月21
      日起至清償日止，按年利率5%計算之利息。(五)被告應連帶
      賠償原告丙○○662,500元，及自89年4月21日起至清償日
      止，按年利率5%計算之利息。(六)被告應連帶賠償原告辛○○883,333元，及自89年4月21日起至清償日止，按年利率
      5%計算之利息。(七)訴訟費用由被告等人共同負擔。(八)願供
      擔保，請准宣告假執行。
  二、被告甲○○、巳○○、乙○○、卯○、丑○○、癸○○即
      陳宏維（下稱癸○○）、壬○○：(一)請求駁回原告之訴及
      假執行之聲請。(二)訴訟費用由原告負擔。(三)如受不利判決
      ，請准供擔保免為假執行。
貳、原告起訴主張：被告甲○○於87年8月間，向原告等人宣稱
    其擔任「三泰實業股份有限公司」（下稱三泰公司）常務董
    事兼執行長，另投資「五王實業股份有限公司」（下稱五王
    公司）從事電腦彩券經銷及籌備事宜多年，並已取得當時承
    辦刮刮樂之國揚資訊股份有限公司（下稱國揚公司）之經銷
    商授權代理選商業務，將來五王公司獲利可期，並強調其已
    投資20,000,000元，而此次五王公司增資釋股，希望原告等
    人共同投資，參與公司之經營，由於近期三泰公司併入五王
    公司，業務由五王公司概括承受，因此投資股金應先匯入三
    泰公司。原告等人遂共同認購6股，每股1,500,000元，全部
    股金為9,000,000元，其中原告辰○○認購1.5股，出資金額
    為2,250,000元，占全部股金4分之1；原告子○○、己○○
    及辛○○等3人均認購1股，各出資1,500,000元，各占全部
    股金6分之1；原告丁○○及丙○○兩人共同認購1.5股（每
    人0.75股），各出資1,125,000元，各占全部股金8分之1。
    原告辰○○及辛○○等人將前開股款於87年10月25日、同年
    11月25日及同年12月25日分3期匯入三泰公司設於合作金庫
    新營支庫之帳戶。前開認股金入帳後，被告甲○○便於88年
    元月交付「五王實業股份有限公司」認股憑證與原告等人。
    89年2月間，被告甲○○稱擔任五王公司董事長之被告巳○○虧空公款，原告辰○○南下新營公司現址查帳，始知五王
    公司並未完成設立程序，五王公司或三泰公司均無得到國揚
    資訊股份有限公司之授權經銷彩券，登記之營業項目也無特
    許之「經營代理經銷本國政府發行彩券」之項目，亦無經營
    電腦彩券之業務。實係85年間被告乙○○與被告巳○○共謀
    成立五王公司，乙○○分得10％之酬庸金，而由被告巳○○
    擔任該公司於86年1月設立登記之負責人，以虛設五王公司
    之名義向投資人誆稱該公司已取得國揚公司彩券經銷之授權
    而對外募股，並侵吞公款、支借公司千萬元款項予被告乙○○，由被告甲○○冒領顧問費，被告巳○○並任命被告卯○
    、丑○○、陳宏維、壬○○、戊○○等人為董事、監事，且
    自任董事長。被告甲○○宣稱其投資三泰公司或五王公司，
    亦非實情。原告發現受被告甲○○等人詐騙而陷於錯誤，而
    為金錢之交付後，於89年4月20日寄發存證信函給被告巳○○、甲○○，表明依法撤銷前開認股契約之意思表示，並請
    求賠償全部之損害。被告巳○○雖有提出清償方案，但僅清
    償3,700,000元，尚餘5,300,000元未清償。被告卯○、丑○○、癸○○、壬○○、戊○○明知五王公司尚未完成設立程
    序，但與被告巳○○有策略聯盟之合作關係，於86年12月間
    參與決議該五王公司之增資募股事宜，對於被告巳○○對外
    募股之行為提供造意或幫助，以詐騙原告之金錢。爰依民法
    第113條規定，請求被告巳○○及甲○○連帶負回復原狀返
    還金錢之義務，或依民法第185條第1項規定、公司法第19
    條第2項後段規定，請求被告巳○○、甲○○及乙○○連帶
    負損害賠償責任，系爭債務係屬不真正連帶債務；依照民法
    第179條規定，個別請求被告巳○○、甲○○及乙○○返還
    其不當得利，以上法律關係，請求擇一為有利原告之判決。
    另依公司法第23條及民法第185條第2項之規定，請求被告卯
    ○、丑○○、癸○○、壬○○、戊○○連帶賠償損害等語。
參、被告甲○○以：否認原告之主張。被告甲○○並未違反公司
    法規定，原告對被告提起詐欺等之自訴經一審判決無罪，並
    經台灣高等法院93年度上訴字第2928號判決上訴駁回，可知
    被告等並無施用詐術等語，資為抗辯。被告巳○○以：希望
    與原告成立和解等語。被告乙○○以：其未與原告等見過面
    ，也不認識原告等人，亦未對其施用詐術等語，資為抗辯。
    被告卯○以：被告巳○○以被告卯○經營其他業務，可以幫
    助五王公司經營，而要求被告卯○擔任董事，又稱五王公司
    需要增資，被告卯○即參加董事會會議，事後被告卯○始知
    其受被告巳○○詐騙。又原告等係匯款予被告巳○○，由被
    告巳○○交付認股憑證予原告等，與被告卯○無關等語，資
    為抗辯。被告丑○○以：其經訴外人寅○○介紹投資五王公
    司，並不知該公司為虛設之公司。被告巳○○以策略聯盟行
    銷產品為由，欲在彩券系統推展被告丑○○所經營公司之胎
    盤素、菌絲體等產品，要脅被告丑○○務必為董監一職，並
    應履行開會義務。其餘同期之認股人亦任被告巳○○擺佈，
    擔任董監事一職僅係為其會議程序合理化，會議紀錄亦係其
    吸金行為之憑藉。被告丑○○於87年間始知被告巳○○之吸
    金行為，決定自負虧損，與被告巳○○不再往來，對其募股
    及資金流向均不得而知，被告丑○○亦為受害者等語，資為
    抗辯。被告癸○○則以：其經被告丑○○介紹，認為五王公
    司獲利可期，進而向銀行借貸認購該公司股份，僅係該公司
    之股東，並非董事，且未參與公司任何決策，雖曾以股東名
    義參加董事會會議，但會議內容非如原告所述。嗣後被告癸○○知該公司出問題，並為銀行拒絕往來戶，即於88年5 月
    18日向被告巳○○要求退股，請求返還系爭投資款，被告巳
    ○○簽發本票1紙，表示於到期日屆至時以現金換回該票，
    詎未獲支付，被告巳○○又簽立承諾書表示分期償還之日期
    與金額，惟未履行其承諾，幾經催討均無效果，如今被告巳
    ○○早已脫產，被告癸○○實為受害者等語，資為抗辯。被
    告壬○○則以：其為股東，並非董事，也不認識原告等語，
    資為抗辯。被告戊○○未於言詞辯論期日到場，亦未提出書
    狀為任何聲明或陳述。
肆、經查：
  一、本件被告甲○○、巳○○、乙○○、卯○、壬○○、戊○○、癸○○經合法通知，未於最後言詞辯論期日到場，核
      無民事訴訟法第386條所列各款情形，爰依原告之聲請，
      由其一造辯論而為判決。
  二、本件原告主張：被告甲○○、乙○○及巳○○未完成五王
      公司之設立登記，而由被告甲○○於87年8月間，向原告
      等人宣稱其擔任三泰公司之常務董事兼執行長，另投資五
      王公司從事電腦彩券經銷及籌備事宜多年，希望原告等人
      共同投資，參與公司之經營而由原告等人共同認購6股（
      每股1,500,000元，全部股金為9,000,000元，其中原告辰
      ○○認購1.5股，出資金額為2,250,000元，占全部股金4
      分之1；原告子○○、己○○及辛○○等3人均認購1股，
      各出資1,500,000元，各占全部股金6分之1；原告丁○○
      及丙○○兩人共同認購1.5股（每人0.75股），各出資
      1,125,000元，各占全部股金8分之1），並於87年10月25
      日、同年11月25日及同年12月25日分3期匯入三泰公司設
      於合作金庫新營支庫之帳戶，及被告巳○○事後償還3,
　    700,000元，尚餘5,300,000元未清償各節，業據原告提出
      匯款申請書、認股憑證為證，並有臺灣臺北地方法院91年
      度自字第86號、臺灣高等法院93年度上訴字第2928號、最
      高法院95年度台上字第4843號刑事判決在卷可稽（本院卷
      (二)第14 頁以下），並為被告巳○○所不爭，自屬真實可
      信。被告甲○○主張未違反公司法、被告乙○○主張不認
      識原告云云，尚非可採。
  三、按「未經設立登記，不得以公司名義經營業務或為其他法
      律行為」、「違反前項規定者，行為人處一年以下有期徒
      刑、拘役或科或併科新臺幣十五萬元以下罰金，並自負民
      事責任；行為人有二人以上者，連帶負民事責任，並由主
      管機關禁止其使用公司名稱」，公司法第19條定有明文。
      本件被告甲○○、巳○○、乙○○未經設立登記，而逕以
      五王公司之名義向原告等人招募增資之股款，自應依上開
      規定連帶自負民事責任；又五王公司迄未完成設立登記，
      此為兩造所不爭，被告甲○○、巳○○、乙○○自應連帶
      負返還增資款之責任，從而原告依公司法第19條第2項、
      民法第179條之規定，請求被告甲○○、巳○○、乙○○
      連帶償還主文第一項所示之金額，並自原告等股款繳納後
      之89年4月21日起至清償日止，按法定利率計算之利息，
      於法有據，應予准許。
  三、原告依公司法第23條、民法第185條第2項之規定，請求被
      告卯○、丑○○、癸○○、壬○○、戊○○等與被告甲○○、巳○○、乙○○連帶負賠償損害之責任，係以被告卯
      ○、丑○○、癸○○、壬○○、戊○○等由被告巳○○任
      命為五王公司之董事、監事，並於86年間參與五王公司增
      資之決議，對被告巳○○等之募股行為提供造意或幫助，
      以詐騙原告之金錢為由。惟公司法第23條規定：「公司負
      責人應忠實執行業務並盡善良管理人之注意義務，如有違
      反致公司受有損害者，負損害賠償責任」、「公司負責人
      對於公司業務之執行，如有違反法令致他人受有損害時，
      對他人應與公司負連帶賠償之責」，民法第184條第1項前
      段規定：「因故意或過失，不法侵害他人之權利者，負損
      害賠償責任。故意以背於善良風俗之方法，加損害於他人
      者亦同」，被告卯○、丑○○、癸○○、壬○○、戊○○
      等是否應負損害賠償責任，自以：(一)行為人（被告卯○等
      ）為公司之負責人。(二)行為人於行為公司業務時對他人有
      侵權行為；為其要件。而本件被告甲○○、巳○○、乙○○雖未經設立，而逕以五王公司之名義對外招募新股，惟
      並未對原告等施以詐術，原告等對該三名被告提起詐欺罪
      之自訴，經臺灣臺北地方法院、臺灣高等法院及最高法院
      判決被告甲○○、巳○○、乙○○等3人無罪確定，此有
      刑事判決在卷可稽（本院卷(二)第14頁以下），原告主張被
      告卯○等應與被告甲○○等負共同侵權行為損害賠償責任
      ，實屬無據；又被告卯○、丑○○、癸○○、壬○○及戊○○等即使參與增資之決議，亦非以未經設立之公司名義
      對外為法律行為；再五王公司迄未完成設立登記，被告卯
      ○、丑○○、癸○○、壬○○、戊○○等亦自非該公司合
      法之負責人，僅係由巳○○名義上指定為董事、監事，此
      為兩造所不爭之事實，原告主張被告卯○、丑○○、癸○○、壬○○、戊○○等應依公司法第23條第2項之規定負
      損害賠償責任，亦屬無據。
  四、從而，原告依公司法第19條第2項之規定，請求被告甲○○、巳○○、乙○○連帶給付主文所示之金額，於法有據
      ，應予准許，餘逾此部分之請求，則屬無據，應予駁回。
      原告勝訴部分，原告及被告甲○○、巳○○、乙○○分別
      陳明願供擔保，聲請宣告假執行及免為假執行，核無不合
      ，爰分別酌定相當擔保金額准許之。至於原告敗訴之部分
      ，假執行之聲請失所依附，應一併駁回。
  五、因本案事證已臻明確，兩造其餘主張陳述及所提之證據，
      均毋庸再予審酌，附此敘明。
  六、第一審訴訟費用為第一審裁判費新台幣53,470元，應由被
      告甲○○、巳○○、乙○○連帶負擔。
四、結論：原告之訴為有理由，依民事訴訟法第385條第1項前段
    、第85條第2項，第390條第2項、第392條第2項，判決如主
    文。
中　　華　　民　　國　　96　　年　　8 　　月　　9 　　日
                  民事第三庭    法  官  王  銘
正本係照原本作成。
如對本判決上訴，須於判決送達後20日內向本院提出上訴狀。
中　　華　　民　　國　　96　　年　　8 　　月　　9 　　日
                                書記官
